【裁判字號】    97,重訴,342
【裁判日期】    981030
【裁判案由】    分割共有物
【裁判全文】
臺灣士林地方法院民事判決             97年度重訴字第342號
原      告  己○○
訴訟代理人  陳麗雯律師
被      告  甲○○
            丙○○
            戊○○
            乙○○
            丁○○
            庚○○○
            癸○○
                        二樓）.
            丑○○○○○○
            子○○
            辛○○
            壬○○
上11人共同
訴訟代理人  陳明宗律師
上列當事人間分割共有物事件，本院於民國98年10月14日言詞辯
論終結，判決如下：
    主  文
原告與被告甲○○、丙○○、戊○○、乙○○、丁○○共有，坐
落臺北縣三芝鄉○○○○段陳厝坑小段二七之一六地號土地（地
目：林，面積一萬三千零一十平方公尺），准予分割為如附圖一
所示27-16A部分（面積七千五百零五平方公尺）由原告取得，如
附圖一所示27-16B部分（面積五千五百零五平方公尺）由被告甲○○、丙○○、戊○○、乙○○、丁○○取得，並由被告甲○○
、丙○○、戊○○、乙○○、丁○○以應有部分各五分之一之比
例，維持共有。
原告與被告甲○○、丙○○、戊○○、乙○○、丁○○共有，坐
落臺北縣三芝鄉○○○○段陳厝坑小段三一地號土地（地目：建
，面積一千三百三十八平方公尺），准予分割為如附圖一所示
31A 部分（面積九百四十三平方公尺）由原告取得，如附圖一所
示31B 部分（面積三百九十五平方公尺）由被告甲○○、丙○○
、戊○○、乙○○、丁○○取得，並由被告甲○○、丙○○、戊○○、乙○○、丁○○以應有部分各五分之一之比例，維持共有
。原告應給付被告甲○○、丙○○、戊○○、乙○○、丁○○新
臺幣伍拾柒萬伍仟肆佰元。
原告其餘之訴駁回。
訴訟費用由被告甲○○、丙○○、戊○○、乙○○、丁○○負擔
四分之一，其餘四分之三由原告負擔。
    事實及理由
一、原告起訴主張：
  (一)坐落臺北縣三芝鄉○○○○段陳厝坑小段27之16地號土地（
    地目：林，面積1萬3,010平方公尺，下稱系爭林地），同段
    31地號土地（地目：建，面積1,338平方公尺，下稱系爭建
    地。如同指系爭林地、系爭建地，則合稱系爭土地），為原
    告及被告甲○○、丙○○、戊○○、乙○○、丁○○（以下
    均略去被告之稱謂，逕稱其姓名）所共有，原告應有部分為
    2 分之1 ，甲○○、丙○○、戊○○、乙○○、丁○○各10
    分之1 。因協議分割不成，爰依民法第823 條第1 項規定訴
    請裁判分割。
  (二)甲○○、乙○○以系爭土地為共同擔保（設定權利範圍為5
    分之1） ，為被告壬○○設定債權額為新臺幣（下同）100
    萬元之抵押權；丙○○、戊○○、丁○○以系爭土地為共同
    擔保（設定權利範圍為10分之3） ，為被告辛○○設定債權
    額為100萬元之抵押權。上開抵押權之設定均不及於原告之
    應有部分，故分割後應僅存在於甲○○、丙○○、戊○○、
    乙○○、丁○○分得之土地，故應將原抵押權設定塗銷，另
    設定抵押權於分割後甲○○、丙○○、戊○○、乙○○、丁○○之土地。
  (三)臺北縣三芝鄉新小基隆陳厝坑小段12號建物（下稱系爭建物
    ），原告有所有權應有部分3 分之2 ，被告甲○○、丙○○
    、戊○○、乙○○、丁○○、辛○○、壬○○、癸○○、庚○○○、子○○、丑○○○○○○11人（如同時指該11人，
    則合稱被告）公同共有所有權應有部分3 分之1 。系爭建物
    原登記面積為171.15平方公尺，詎其中129.75平方公尺竟遭
    被告拆除，現僅餘41. 40平方公尺，原告受損害面積達86.5
    平方公尺（129.75×2/3 ＝86.5），而目前被告存在於系爭
    建物上之可使用範圍換算面積為13.8平方公尺（41.4 ×1/3
    ＝13.8），原告受損面積遠高於被告現存面積，因原告所受
    遭拆除系爭建物之損害難以金錢估量，爰請求被告將系爭建
    物所有權應有部分1/3 移轉登記予原告，以作為對原告因系
    爭建物損害之補償。
  (四)分割後，原告所取得土地上之地上物（包括但不限於：豬舍
    、車庫A 及車庫B 、其他雜物或97年7 月23日測量報告作成
    後被告新設之地上物），應由被告自費拆除，俾利原告為完
    全之使用。又分割後，原告所取得之土地會衍生通行權問題
    ，併請求遷移道路位置，及被告不得禁止或妨害原告通行。
  (五)並聲明請求判決（原告於起訴狀送達後，變更追加聲明如現
    在之聲明，即如本院卷第206 頁至第208 頁所示。被告對原
    告聲明之變更追加無異議而為本案言詞辯論，依民事訴訟法
    第255 條第1 項第1 款、第2 項，原告訴之變更追加應予准
    許）：
    1.系爭土地應合併分割如附圖二所示，即系爭林地如附圖二
      所示27-16A部分（面積8,005 平方公尺）、系爭建地如附
      圖二所示31A 部分（面積943 平方公尺），分割由原告取
      得。系爭林地如附圖二所示27-16B部分（面積5,005 平方
      公尺）、系爭建地如附圖二所示31B 部分（面積395 平方
      公尺），分割由甲○○、丙○○、戊○○、乙○○、丁○○取得。
    2.原告於分割後取得之土地（即附圖二所示系爭林地27-16A
      、系爭建地31A 部分土地）上存有地上物（包括但不限於
      ：豬舍、車庫A 及車庫B 、其他雜物或97年7 月23日測量
      報告作成後被告新設之地上物），被告應於分割後自費自
      行拆除。
    3.請准將系爭建地上如附圖二所示道路A 遷移至附圖二所示
      道路A1位置，作為替代道路（即遷移後道路即坐落系爭建
      物，及相鄰之臺北縣三芝鄉○○○○段陳厝坑小段32地號
      之上，路寬3 公尺）。
    4.確認原告就系爭建地及臺北縣三芝鄉○○○○段陳厝坑小
      段32地號土地，如附圖二所示道路A1；及臺北縣三芝鄉○○○○段陳厝坑小段32地號土地如附圖二所示之既存道路
      A2 、 道路B 之通行權存在，被告不得禁止或妨害原告通
      行。
    5.請求塗銷系爭林地上，權利人分別為壬○○、辛○○，擔
      保債權各100 萬元之抵押權，並將壬○○之抵押權改設定
      於甲○○、乙○○取得分割後如附圖二所示27-16B部分土
      地權利範圍5 分之2 ，辛○○之抵押權改設定於丙○○、
      戊○○、丁○○取得分割後如附圖二所示27-16B部分土地
      權利範圍5 分之3。
    6.請求塗銷系爭建地上，權利人分別為壬○○、辛○○，擔
      保債權各100 萬元之抵押權，並將壬○○之抵押權改設定
      於甲○○、乙○○取得分割後如附圖二所示31B 部分土地
      權利範圍5 分之2 ，辛○○之抵押權改設定於丙○○、戊○○、丁○○取得分割後如附圖二所示31B 部分土地權利
      範圍5 分之3 。
    7.被告應將其等公同共有，應有部分6 分之2 之系爭建物，
      移轉登記予原告所有。
    8.請求塗銷系爭建物上，權利人分別為壬○○、辛○○，擔
      保債權各100 萬元之抵押權，並將壬○○之抵押權改設定
      於甲○○、乙○○取得分割後如附圖二所示31B 部分土地
      權利範圍5 分之2 ，辛○○之抵押權改設定於丙○○、戊○○、丁○○取得分割後如附圖二所示31B 部分土地權利
      範圍5 分之3 。
二、被告則辯稱：同意分割，亦願於分割後繼續保持共有狀態，
    系爭林地之分割，因原告願取得後方較近山坡之位置，故同
    意由原告分得較大面積，但面積差距不能太大。系爭建地之
    分割，甲○○、丙○○、戊○○、乙○○、丁○○希望能分
    得被告目前建物所在位置之土地，但如依附圖一所示之分割
    方式，原告分得之面積比被告多太多，並不公平。亦可以變
    價分割方式分割，被告再想辦法於法院拍賣時將全部土地買
    下來，讓被告所有坐落於如附圖一所示31B 位置之建物變成
    有權占有。被告並未拆除系爭建物，建物面積減少係因後方
    山坡土石流沖刷造成。並聲明請求判決：原告之訴駁回（本
    院卷第136 頁）。
三、兩造不爭執之事實：
  (一)系爭土地為原告及甲○○、丙○○、戊○○、乙○○、丁○○所共有，原告應有部分為2 分之1 、甲○○、丙○○、戊○○、乙○○、丁○○各10分之1 。甲○○、乙○○以系爭
    土地為共同擔保（設定權利範圍為5 分之1） ，為壬○○設
    定債權額為100 萬元之抵押權；丙○○、戊○○、丁○○以
    系爭土地為共同擔保（設定權利範圍為10分之3） ，為辛○○設定債權額為100 萬元之抵押權。此有土地登記謄本附卷
    可稽（本院卷第36頁至第41頁）。
  (三)系爭建物，原告有所有權應有部分3 分之2 ，被告公同共有
    所有權應有部分3 分之1 。系爭建物為部分滅失，經臺北縣
    淡水地政事務所測量後，目前登記面積為41.4平方公尺，拆
    除前面積則為171.15平方公尺。此有建物登記謄本、臺北縣
    淡水地政事務所建物測量成果圖附卷可稽（本院卷第42頁至
    第46頁）。
四、原告請求分割共有物部分：
  (一)按各共有人，得隨時請求分割共有物，但因物之使用目的不
    能分割或契約訂有不能分割之期限者，不在此限，民法第82
    3 條第1 項定有明文。本件兩造間就系爭土地未訂有不能分
    割之契約，且依系爭土地之使用目的亦非不能分割，而共有
    人間對系爭土地之分割方法既未能達成協議，是原告據以提
    起本訴，請求分割系爭土地，即無不合，應予准許。
  (二)次按共有物之分割，依共有人協議之方法行之。分割之方法
    不能協議決定者，法院得因任何共有人之請求，命為下列之
    分配：1.以原物分配於各共有人。但各共有人均受原物之分
    配顯有困難者，得將原物分配於部分共有人。2.原物分配顯
    有困難時，得變賣共有物，以價金分配於各共有人；或以原
    物之一部分分配於各共有人，他部分變賣，以價金分配於各
    共有人。以原物為分配時，如共有人中有未受分配，或不能
    按其應有部分受分配者，得以金錢補償之。又以原物為分配
    時，因共有人之利益或其他必要情形，得就共有物之一部分
    仍維持共有，民法第824 條第1 項、第2 項、第4 項，定有
    明文。又按共有物分割方法，法院應斟酌當事人之聲明，共
    有物之性質，經濟效用及全體共有人之利益等公平決之，不
    受當事人主張之拘束（最高法院69年度台上字第3100號判決
    意旨參照）。經查，系爭土地之共有人均同意為分割，至於
    分割方法，甲○○、丙○○、戊○○、乙○○、丁○○主張
    變價分割，惟系爭土地以原物分割並非顯有困難，與民法第
    824 條第2 項第2 款所定得為變賣分割之要件即有不合。本
    院爰斟酌甲○○、丙○○、戊○○、乙○○、丁○○同意分
    割後繼續維持共有關係，且依共有人所提分割方案，其等各
    自願意取得之土地位置大致相同：即系爭林地部分，由原告
    取得面積略大、靠近後方山地部分，前方由甲○○、丙○○
    、戊○○、乙○○、丁○○取得；系爭建地部分，由甲○○
    、丙○○、戊○○、乙○○、丁○○取得被告已興建建物之
    位置，其餘部分由原告取得之情。本院斟酌系爭建地上如附
    圖一所示31B 部分土地上有甲○○、丙○○、戊○○、乙○○、丁○○興築之建物存在之情，並考量各該土地位置、面
    積、分割共有物之目的、經濟效益、公平均衡原則，並使兩
    造於分割後取得之土地相連通等一切因素，認宜依附圖一所
    示分割方式，即：
    1.系爭林地部分，如附圖一所示27-16A部分（面積7,505 平
      方公尺）土地由原告取得，如附圖一所示27-16B部分（面
      積5,505 平方公尺）土地由甲○○、丙○○、戊○○、乙○○、丁○○取得，並由甲○○、丙○○、戊○○、乙○○、丁○○以應有部分各五分之一之比例，維持共有。
      又附圖一所示27-16A、27-16B部分土地，面積相差2,000
      平方公尺，惟原告取得之附圖一所示27-16A部分土地距通
      行道路較遠、高度較高（本院卷第181 頁勘驗測量筆錄可
      稽），亦較靠近山坡，堪認其價值較附圖一所示27-16B部
      分土地價值略差，甲○○、丙○○、戊○○、乙○○、丁○○因分得位置較佳之土地，而同意由原告取得較大面積
      ，從而原告無庸就其取得較大面積部分給予甲○○、丙○○、戊○○、乙○○、丁○○補償。另原告雖陳明希望取
      得系爭林地面積為8,005 平方公尺，惟如此則甲○○、丙○○、戊○○、乙○○、丁○○僅取得5,005 平方公尺，
      雙方土地面積差距達3,000 平方公尺，實屬過大，尚非合
      宜，併予說明。
    2.系爭建地部分，如附圖一所示31A 部分土地（面積943 平
      方公尺）由原告取得，如附圖一所示31B 部分土地（面積
      395 平方公尺）由甲○○、丙○○、戊○○、乙○○、丁○○取得，並由甲○○、丙○○、戊○○、乙○○、丁○○以應有部分各五分之一之比例，維持共有。
      又本院於現場履勘測量時，兩造均同意上開分割方案（本
      院卷第181 頁參照），其重要目的即在於使甲○○、丙○○、戊○○、乙○○、丁○○取得其等所有之現存建物所
      坐落之土地，使其等之建物為有權占有。惟依上開分割方
      案，原告所取得之土地面積為943 平方公尺，較其依比例
      應取得之面積669 平方公尺（1,338 平方公尺÷2 ＝669
      ），多出274 平方公尺，則原告就其多分得之土地面積部
      分，應給予甲○○、丙○○、戊○○、乙○○、丁○○金
      錢補償。爰參酌如附圖一所示31A 部分土地較有高低差（
      本院卷第181 頁參照），且目前有如附圖二所示道路A 穿
      越其上等情，本院認以土地公告現值即每平方公尺2,100
      元（本院卷第39頁之土地登記謄本參照），乘以原告多分
      得之土地面積274 平方公尺（亦即甲○○、丙○○、戊○○、乙○○、丁○○少分得之土地面積），據以計算原告
      應給付之補償金額為57萬5,400 元為宜（2,100 ×274 ＝
      575,400） 。
五、關於原告所為塗銷壬○○、辛○○於系爭土地、系爭建物上
    之抵押權，並改設定於如附圖二所示27-16B、31B 部分土地
    之請求：
  (一)按不動產所有權設定抵押權後，得將不動產讓與他人，但其
    抵押權不因此受影響，民法第867 條定有明文，此即抵押權
    之追及效力，原告請求「塗銷」壬○○、辛○○於系爭土地
    上之抵押權，惟未提出其請求權基礎或其主張之事實依據，
    顯難認有理由。
  (二)原告請求塗銷壬○○、辛○○於系爭建物上之抵押權，並改
    設定於如附圖二所示27-16B、31B 部分土地上，惟除原告未
    提出塗銷抵押權之請求權基礎及事實依據外，依建物登記謄
    本所示，系爭建物上亦未有何抵押權之設定（本院卷第42頁
    至第44頁參照），原告該部分請求，自為無稽。
  (三)惟按，不動產之共有人以其應有部分設定抵押權後，該不動
    產如經分割，除經先徵得抵押權人同意，依土地登記規則第
    107 條但書規定，將該抵押權轉載於原設定人分割後取得之
    不動產之情形外，其抵押權固不因此而受影響，仍存在於分
    割後之各宗不動產，抵押權人得本於追及其物之效力實行抵
    押權（最高法院94年度臺抗字第527 號裁定參照）。又分別
    共有土地，部分共有人就應有部分設定抵押權者，於辦理共
    有物分割登記時，該抵押權按原應有部分轉載於分割後各宗
    土地之上。但經先徵得抵押權人同意者，該抵押權僅轉載於
    原設定人分割後取得之土地上，土地登記規則第107 條定有
    明文。經查，甲○○、乙○○以系爭土地為共同擔保（設定
    權利範圍為5 分之1） ，為壬○○設定債權額100 萬元之抵
    押權；丙○○、戊○○、丁○○以系爭土地為共同擔保（設
    定權利範圍為10分之3） ，為辛○○設定債權額100 萬元之
    抵押權。而壬○○、辛○○亦為本案被告，職是，依照上開
    說明，
    本件分割後，壬○○之抵押權應轉載於甲○○、乙○○所取
    得分割後如附圖一所示27-16B、31B 部分土地權利範圍5 分
    之2 ，辛○○之抵押權應轉載於丙○○、戊○○、丁○○所
    取得分割後如附圖一所示27-16B、31B 部分土地權利範圍5
    分之3 之上，併此敘明。
六、原告請求遷移道路位置部分：原告就該部分之請求，就其主
    張之法律依據僅泛稱為「分割土地之裁量權」云云（本院卷
    第218 頁），而未說明其請求權基礎，已難予以准許。況原
    告自陳「鄉公所說只要所有權人同意就可以移路」等語（本
    院卷第218 頁背面），更堪認「遷移道路」並非民事訴訟程
    序所得審究者，原告該部分請求，實無足取。
七、原告訴之聲明第2.項、第4.項，請求被告拆除原告分割後取
    得之土地上之地上物、並確認其通行權存在部分：
    按分割共有物之判決係形成判決，無待登記足生變更共有為
    單獨所有之效果，然仍須於判決確定時生分割之效力（形成
    力），最高法院51年台上字第2641號判例、83年度台上字第
    1198號裁判意旨參照。本件原告請求被告拆除原告分割後取
    得之土地上之地上物、並確認原告之通行權存在部分，均係
    本於單獨所有權而請求之，惟本件言詞辯論終結時，其分割
    土地之形成效力既尚未發生（且本件作成後，尚可上訴，亦
    未確定），原告自不得逕本於系爭土地如附圖一所示27-16A
    、31A 部分土地單獨所有權人之地位，請求被告拆除該土地
    之地上物，或請求確認原告之通行權（最高法院70年度台上
    字第1809號裁判意旨）。原告該部分之請求，應予駁回。
八、原告請求被告將其等公同共有，應有部分6 分之2 之系爭建
    物，移轉登記予原告所有部分：原告主張：系爭建物遭被告
    拆除大部分，致原告受有損失，原告損失之面積遠大於目前
    系爭建物僅存之面積，故請求被告將系爭建物應有部分6 分
    之2 移轉登記予原告，以資抵償云云。被告則否則有何拆除
    系爭建物致原告受有損失情事，辯稱系爭建物面積減損係因
    土石流天災所致。原告既未能舉證證明被告有何侵權行為致
    損害系爭建物之情事，其主張已難採信；況依民法第213 條
    至第215 條規定，損害賠償之方法為回復原狀或金錢賠償，
    原告請求逕以實物抵償，亦乏依據。
九、綜上所述，原告請求分割系爭土地部分，判決分割如主文第
    1 項至第3 項所示。原告其餘請求部分，則屬無據，應予駁
    回。末查，分割共有物乃具非訟事件之性質，本院斟酌何種
    分割方法較能增進共有物之經濟效益，並兼顧兩造之利益，
    以決定適當之分割方法，不因何造起訴而有不同，故原告請
    求分割之訴雖有理由，惟關於該部分訴訟費用負擔，以共有
    人全體各按其應有部分比例負擔，方屬事理之平，至原告其
    餘請求既經駁回，該部分訴訟費用自應由敗訴之原告負擔。
    併此敘明。
十、本件判決基礎已臻明確，兩造其餘攻防方法及訴訟資料經本
    院斟酌後，核與判決結果不生影響，故不另一一論述，併此
    敘明。
十一、據上論結，本件原告之訴為一部有理由，一部無理由，依
      民事訴訟法第78條、第80條之1 、第85條第1 項，判決如
      主文。
中    華    民    國    98    年    10    月    30    日
                  民事第二庭  法  官  王怡雯
以上正本係照原本作成。
如對本判決上訴須於判決送達後20日內向本院提出上訴狀
中    華    民    國    98    年    10    月    30    日
                            書記官  桂大永


司法院資訊處製作；財團法人民間司法改革基金會備份。
